臺灣高雄地方法院刑事判決　　　　　　　 100年度訴字第58號
公　訴　人　臺灣高雄地方法院檢察署檢察官
被　　　告　蔡宗欽
選任辯護人　柳聰賢律師
上列被告因業務過失致死案件，經檢察官提起公訴（98年度偵字
第12784 號），本院判決如下：
    主  文
蔡宗欽犯業務過失致人於死罪，處有期徒刑肆月，如易科罰金，
以新台幣壹仟元折算壹日。
    事  實
一、蔡宗欽為茂森實業有限公司負責人（以下簡稱茂森公司），
    以承攬高雄港碼頭裝卸作業後之清潔工作為業，其清潔工作
    過程中需利用剷土機，負有提供安全之作業環境，並防範危
    險結果發生之義務，係屬從事業務之人。蔡宗欽於民國97年
    8 月19日晚間自高峰裝卸股份有限公司（下稱高峰公司）轉
    包高雄港第49號碼頭裝卸煤灰爐渣作業後之清潔工作，然於
    當日晚間8 時許，因茂森公司用以供碼頭清潔作業用之剷土
    機（俗稱山貓）發生故障，蔡宗欽遂駕車搭載當時任職於一
    路發國際物流股份有限公司（下稱一路發公司）司機之職務
    、斯時已下班而有飲酒之友人李武雄到現場修理茂森公司之
    剷土機，李武雄於當日晚間9 時30分許，經蔡宗欽載送至高
    雄港第49號碼頭後，發現修理茂森公司之剷土機所需之零件
    有短少因而無法立即修理，李武雄為免蔡宗欽所承包清潔作
    業之延宕，遂自高雄港第53號碼頭駕駛一路發公司所有之剷
    土機至第49號碼頭協助蔡宗欽完成其所轉包之第49號碼頭煤
    灰爐渣清理作業；然蔡宗欽明知李武雄於下班後已有飲酒，
    對於駕駛剷土機之安全注意能力已顯然降低，本不得於碼頭
    工作（該碼頭並未設置輪檔），且於李武雄駕駛剷土機時，
    應在旁協助並注意已有飲酒之李武雄之駕駛安全，以免李武
    雄因駕駛剷土機不慎而墜海，且當時亦無不能注意之情事，
    蔡宗欽竟疏未注意，而轉身與其員工顧兆輝低身撿拾散落於
    第49號碼頭之廢木材，任令李武雄獨自駕駛剷土機為清運第
    49號碼頭煤灰爐渣之工作，致李武雄於同日晚間10時15分許
    ，因酒後注意力降低竟駕駛剷土機墜海溺水，雖經送醫急救
    後，仍不治死亡；嗣李武雄經抽血檢驗後發現其血液酒精濃
    度高達134mg/dL( 換算成呼氣酒精濃度為0.67mg/L) ，始悉
    上情。
二、案經李武雄之女李佳倩訴由臺灣高雄地方法院檢察署檢察官
    偵查起訴。
    理  由
一、本判決後述所引用之證據資料，縱有傳聞證據，而無刑事訴
    訟法第159 條之1 至第159 條之4 或其他規定之傳聞證據例
    外情形，亦因檢察官、被告及其辯護人或同意可作為證據使
    用，或未聲明異議，依刑事訴訟法第159 條之5 第1 項、第
    2 項之規定，本院審酌該證據作成之情況，認為適當，應得
    為證據。
二、訊據被告蔡宗欽矢口否認有何過失致死犯行，辯稱：伊當日
    是請李武雄來修理山貓，非雇用李武雄協助清運第49號碼頭
    ，且不知道李武雄當時已有飲酒云云。經查：
  (一)蔡宗欽為茂森公司負責人，李武雄則任職於一路發公司擔任
    司機職務，負責駕駛聯結車運送貨物及駕駛剷土機從事碼頭
    清潔工作，而97年8 月19日晚間茂森公司自高峰公司轉包高
    雄港第49號碼頭裝卸煤灰爐渣作業後之清潔工作，然因茂森
    公司剷土機故障，蔡宗欽遂駕車搭載李武雄到場修理，卻因
    茂森公司剷土機欠缺零件一時無法修理，李武雄遂自第53號
    碼頭駕駛一路發公司所有之剷土機至第49號碼頭協助蔡宗欽
    清運工作，惟於當日晚間10時15分許，因駕駛剷土機墜海，
    致生前落海而溺水死亡等情，業經被告蔡宗欽供述在卷，並
    於警詢中陳稱：當日伊之剷土機損壞故請李武雄至現場幫忙
    修理，但李武雄說該損壞當下無法修復，剛好其公司之剷土
    機停在53號碼頭，李武雄即就近將其公司之剷土機開至49號
    碼頭幫忙清理，李武雄堅持要自己操作，伊轉過去與工人顧
    兆輝在碼頭附件撿拾廢木柴，就聽到車子開進海裡的聲音等
    語（見內政部警政署高雄港務局卷< 下稱警卷> 第11頁反面
    、第32頁反面），核與證人顧兆輝警詢時證稱：當日晚間10
    時10分清掃碼頭時，聽到「碰」一聲，發現李武雄連山貓一
    同墜海等語相符（見警卷第6 頁反面至第7 頁），而李武雄
    駕駛墜海之剷土機則為一路發公司所有，並於案發前停放在
    第53號碼頭等情，亦經一路發公司執行長張素靜於警詢時證
    稱在卷（見警卷第3 頁反面至第4 頁），復有一路發公司車
    牌號碼X5-331號聯結車行車紀錄（見98年度偵續字第347 號
    卷< 下稱偵二卷> 第46頁至第51頁、第75頁）、剷土機照片
    （見偵二卷第231 頁）、刑案現場測繪圖（見警卷第15頁反
    面）附卷可參，是此部分事實應堪認定。又李武雄因生前落
    水導致溺水死亡乙情，亦有臺灣高雄地方法院檢察署檢察官
    相驗屍體證明書（見97年度他字第8656號卷< 下稱偵一卷>
    第4 頁）、臺灣高雄地方法院檢察署檢驗報告書（見警卷第
    18 頁 至第44頁反面）、臺灣高雄地方法院檢察署相驗報告
    書、照片、阮綜合醫療社團法人阮綜合醫院97年8 月20日診
    斷證明書（見警卷第17頁反面）附卷可稽，足見李武雄因駕
    駛一路發之剷土機在高雄港第49號碼頭為被告清理碼頭煤灰
    、爐渣工作因落水導致溺水死亡乙情，亦堪認定。
  (二)被告雖辯稱：伊駕車搭載李武雄到第49號碼頭時，當日看不
    出他有喝酒云云。然死者李武雄落水後經送醫抽血檢驗結果
    ，其血液酒精（乙醇）濃度高達134m g/dL （換算呼氣酒精
    濃度為每公升0.67mg/L），有阮綜合醫院檢驗報告單附卷可
    稽（見警卷第9 頁），顯見李武雄於99年8 月19日落海前應
    有飲酒乙情，堪已認定。又按血液酒精濃度消退率為每小時
    10mg/dL 至40mg/dL ，有內政部警政署刑事警察局91刑鑑字
    第1171 8號函附卷可參（見本院二卷第64之1 頁），而李武
    雄案發當日晚間送醫後經抽血之血液酒精濃度為134mg/dL，
    業如前述，而其採樣時間為97年8 月19日晚間11時18分許，
    亦有上開阮綜合醫院檢驗報告單附卷可佐（見警卷第9 頁）
    ，則以被告自承：伊97年8 月19日晚間9 時，前往李武雄家
    附近接李武雄至第49號碼頭之情，足見李武雄於當日晚間9
    時許之血液酒精濃度應為154mg/dL至214 mg/dL 間（換算呼
    氣酒精濃度為0.77mg/L至1.07mg/L間），應堪認定；另血液
    中酒精濃度達100mg/dL時，肇事率為未飲酒者之10倍，飲酒
    者會有之平衡感及判斷力障礙度增高之行為表現及狀態，又
    血液中酒精濃度達170mg/dL時，肇事率為未飲酒者之25倍，
    飲酒者會有明顯酒醉、步履蹣跚之行為表現及狀態，亦有體
    內酒精濃度與肇事率之關係對照表（見100 年度訴字第58號
    卷< 下稱本院二卷> 第64之2 頁）附卷可佐，是以蔡宗欽於
    97年8 月19日晚間9 時接送李武雄時，李武雄之血液酒精濃
    度已高達154mg/dL至214mg/dL間之情觀之，則李武雄當時行
    為外觀上當已有明顯酒醉、步履蹣跚之狀態已甚明顯，故蔡
    宗欽辯稱：伊當時不知道李武雄有飲酒云云，及證人顧兆輝
    於警詢供稱：他（指李武雄）沒有飲酒，現場沒有異狀云云
    ，並不可採。
  (三)按「裝卸勞工在工作前及工作中均嚴禁飲酒」乙情，此有交
    通部高雄港務局97年12月25日高港棧勞字第0970023050號函
    覆之有87年5 月9 日高雄港務局高港勞一字第10264 號簡便
    行文表附卷可參（見偵一卷第16頁至第17頁），是高雄港區
    勞工於工作前及工作中均應嚴禁飲酒。惟證人即李武雄之子
    李佳勳於偵訊時已證稱：李武雄下班會喝酒，但如果要上班
    則絕對不會喝等語（見偵二卷第101 頁），及證人張素靜於
    偵訊時亦證稱：伊公司規定員工喝酒不可以上工，李武雄本
    身也很遵守這個規定等語（見偵二卷第67頁）。而死者李武
    雄於97年8 月19日當日晚間5 時57分許即已下班之事實，業
    經證人張素靜於警詢時證稱：97年8 月19日下午5 時57分，
    車牌號碼X5-331號汽車在高雄縣仁武鄉○○路385 巷附近已
    熄火，GPS 亦歸零，顯見李武雄當時已下班等語（見警卷第
    8 頁）。復有李武雄所駕駛之車牌號碼X5-331號聯結車行車
    紀錄附卷可參（見偵二卷第46頁至第51頁、第75頁）；又被
    告偵訊時已陳稱：李武雄平日就有喝酒情形等語（見偵一卷
    第30頁、偵二卷第21頁），則被告於李武雄下班後再找李武
    雄至第49號碼頭工作時，理應注意李武雄當時是否已有飲酒
    ，而被告邀請已飲酒之李武雄至第49號碼頭後，更應盡監督
    及注意之義務，以避免李武雄駕駛剷土機時可能發生墜海之
    危險；然被告則供承：死者墜海當時，伊轉過去與工人顧兆
    輝在碼頭附件撿拾廢木柴，就聽到車子開進海裡的聲音等語
    （見警卷第11頁反面、第32頁反面），均核與證人顧兆輝證
    稱：當日晚間10時10分清掃碼頭時，聽到「碰」一聲，才發
    現李武雄連剷土機一同墜海等語相符（見警卷第6 頁反面至
    第7 頁），足徵被告於已有飲酒之李武雄駕駛剷土機協助其
    清掃第49號碼頭時，並未善其為死者維護安全之責，反任令
    李武雄獨自駕駛剷土機為第49號碼頭之清潔工作，終致李武
    雄人與剷土機一同墜海溺水死亡，則被告蔡宗欽既係業務上
    負責人，疏於注意被害人李武雄駕駛剷土機作業之過程，且
    又未能注意被害人當時身心狀況及其活動環境之安全行為之
    舉止，則被告上開之過失之責核與本件造成被害人溺水死亡
    之結果，自有相當因果關係，是本件事證明確，被告業務過
    失致死犯行洵堪認定。
三、按行為人雖非故意，但按其情節應注意，並能注意，而不注
    意者，為過失；對於犯罪結果之發生，法律上有防止之義務
    ，能防止而不防止者，與因積極行為發生結果者同，刑法第
    14條第1 項及第15條第1 項分別定有明文。又按刑法第276
    條第2 項所謂之業務，係指以反覆同種類之行為為目的之社
    會活動而言；又按過失致人於死罪，所稱過失行為，包括作
    為與不作為，均足構成，就業務過失致人於死罪以言，因其
    從事特定事務為業，故在業務上所應負之注意義務，應較常
    人為高，用以維護安全，是行為人在有預見可能之情況下，
    對危險之可能發生負有防止或注意之義務，若竟疏未履行此
    等義務，致此項危險發生實害，該行為人之不作為，亦該當
    本罪之過失行為，並不因其他人亦有過失，得阻卻行為人之
    成立犯罪（最高法院分別著有69年台上字第4047號判例、86
    年度台上字第3466號判決要旨參照）。準此，對於特定危險
    源負有預防其成為實害之防害義務及具有監督或看管義務之
    行為人，應負有防止發生構成要件該當結果之義務，如未盡
    防止結果之發生，即屬以不作為方式達到如積極行為發生之
    結果。本件被告事先已知被害人已有飲酒之事實，本應阻止
    其在碼頭駕駛剷土機協助清除碼頭煤灰爐渣之工作，更應在
    現場協助以避免其駕駛剷土機可能墜海之危險之注意義務，
    卻任令被害人於飲酒後獨自駕駛剷土機清運第49號碼頭，其
    已有疏未注意之情形，以致使李武雄與其所駕駛之剷土機一
    併落海，肇致溺水死亡結果，是被告蔡宗欽具有過失責任甚
    明，故核其所為，係犯刑法第276 條第2 項之業務過失致人
    於死罪。爰審酌被告蔡宗欽身為茂森公司負責人，負責清運
    高雄港碼頭裝卸貨物後之清運工作，本應注意監督清運人員
    、環境均處於安全無虞之狀態，竟未善盡注意義務，率爾使
    被害人飲酒後猶獨自駕駛剷土機為清運工作，所為應予非難
    ，且犯後雖曾與被害人家屬簽立切結（當事人誤繕為「解」
    ）書，然迄今未履行任何和解條件（見偵一卷第5頁）、生
    活狀況、及本件死者酒後駕駛剷土機在碼頭上清除煤灰爐渣
    亦有相當之可責性等其他一切情狀，量處如主文所示之刑，
    並諭知易科罰金之折算標準，以資懲儆。
據上論斷，應依刑事訴訟法第299 條第1 項前段、刑法第276 第
2 項、第41條第1 項前段，刑法施行法第1  條之1 第1 項、第2
項前段，判決如主文。
本案經檢察官蔡東利到庭執行職務。
中    華    民    國  100     年    5     月    10    日
                  刑事第二庭    審判長法  官   李政庭
                                      法  官   施盈志
                                      法  官   陳航代
以上正本證明與原本無異。
如不服本判決應於收受送達後10日內向本院提出上訴書狀，並應
敘述具體理由；如未敘述上訴理由者，應於上訴期間屆滿後20日
內向本院補提理由書（均須按他造當事人之人數附繕本）「切勿
逕送上級法院」。
中    華    民    國   100    年    5     月    12    日
                                      書記官  林慧君
附錄本案論罪科刑法條
中華民國刑法第276條（過失致死罪）
因過失致人於死者，處 2 年以下有期徒刑、拘役或 2 千元以下
罰金。
從事業務之人，因業務上之過失犯前項之罪者，處5 年以下有期
徒刑或拘役，得併科3 千元以下罰金。